臺灣高等法院民事判決　　　　　　　　　　　　　　　九十二年度上字第四一二號
　　上　訴　人　上有限公司
　　　　　　　　　　　　　設台北市○○○路○段三三號五樓
　　法定代理人　高慧敏　　住同.
　　被　上訴人　合作金庫銀行股份有限公司
　　　　　　　　　　　　　設台北市○○路二０一號
　　法定代理人　陳　沖 　 住.
　　訴訟代理人　黃元龍律師
　　參　加　人　甲○○　　住台北市○○區○○路一一六號二樓
　　訴訟代理人　謝曜焜律師
當事人間請求損害賠償事件，上訴人對於中華民國九十二年三月十八日臺灣臺北地方
法院九十一年度訴更二字第一號第一審判決提起上訴，本院於九十三年七月二十日言
詞辯論終結，判決如下：
    主      文
上訴駁回。
第二審訴訟費用由上訴人負擔。
    事實及理由
一、被上訴人法定代理人梁成金已變更為陳沖，有財政部九十三年六月二十三日台財
    人字0000000000六號函影本附卷可按（見本院卷第五五一頁），被上
    訴人聲明承受訴訟，核無不合，先此敘明。
二、上訴人起訴主張其於八十一年三月十六日在被上訴人處開立乙種活期存款帳戶，
    約定以上訴人留存之印鑑，視同上訴人親自辦理帳戶之一切事務依據。嗣因原留
    存印鑑被盜遺失，上訴人於八十八年二月九日向被上訴人掛失並申請註銷原約定
    印鑑，同時變更新約定印鑑。詎同年月十一日，被上訴人竟未盡善良管理人之注
    意義務，疏未核對印鑑，致令上訴人公司之前職員會計許麗花，持上訴人公司已
    註銷之印鑑章（以肉眼辨識即知與新印鑑非同一印鑑），領取上訴人委託代收之
    支票五紙，票據號碼分別為ＦＡ0000000、ＦＡ0000000、ＦＡ0
    000000、ＦＡ0000000、ＦＡ0000000，發票人均為旭順食
    品股份有限公司（下稱旭順公司），付款人均為上海銀行三重分行，金額合計為
    新台幣（以下同）五百零九萬一千五百五十五元（下稱系爭支票），致上訴人受
    有損害，上訴人於八十八年二月二十六日查核帳戶始發現上情。上訴人為合法之
    票據權利人，得以執票人地位行使票據權利，故發票人旭順公司依法須依支票所
    載文義負責，即使參加人甲○○所稱旭順公司與伊間飲料廣告契約交付前開票據
    ，且廣告契約業已解除為真，旭順公司亦不得以自己與參加人所存抗辯事由對抗
    上訴人。甲○○原係上訴人之經理，伊於八十八年二月三日辭職，而於八十八年
    二月十一日以上訴人之舊印鑑向被上訴人領回未到期之託收支票，違背法律規定
    ，且甲○○實為旭順公司之實際負責人，該廣告合約係通謀虛偽而無效，被上訴
    人既違背票據委託代收契約，自應負賠償責任，爰依委任、寄託、侵權行為之法
    律關係，請求被上訴人賠償票款總額之損害，並加計法定利息等語。並聲明(一)原
    判決廢棄。(二)被上訴人應給付上訴人五百零九萬一千五百五十五元，及自八十九
    年九月十九日起至清償日止按年息百分之五計算之利息，(三)願供擔保請准宣告假
    執行。
三、被上訴人則以上訴人自八十五年十月間代表人高李霢死亡後，無合法之代表人，
    高慧敏不能於八十八年二月九日代表上訴人對被上訴人辦理印鑑變更，亦不能以
    上訴人之法定代理人提起訴訟，上訴人亦無法為任何追認行為，上訴人於八十八
    年七月二十九日、九十年四月二十一日、同年月二十二日所為選任高慧敏為上訴
    人公司董事及追認上訴人之前所為變更及決議之事項等決議並非合法，是高慧敏
    私自於八十八年二月九日所為印鑑變更之行為即屬無效。至上訴人雖另於九十一
    年三月十日再召開股東會議決議推舉高慧敏為董事，並追認變更印鑑等行為，惟
    該會議仍係未經合法召集人召集，故該股東會決議自不生效力。又上訴人雖追認
    高慧敏所為變更印鑑之行為，但高慧敏係以詐騙之方式冒名辦理印鑑變更，事後
    擬以承認冒名變更印鑑之行為，意圖請求損害賠償，收取不法利益，上訴人所為
    顯然違反公序良俗或誠信原則，是故上訴人不得承認之前所為印鑑變更之行為。
    且縱上訴人嗣後由合法召集權人召開股東會追認其變更印鑑行為，但該變更印鑑
    行為均已先經上訴人撤銷或撤回受理，故已不生追認之效果，因之上訴人留存於
    被上訴人處之印鑑仍未變更，因而，被上訴人於八十八年二月十一日依上訴人原
    留印鑑所為交付支票之行為已發生清償之效力，上訴人自不得請求返還或賠償。
    次按公司經理人在執行職務範圍內，亦為公司負責人，公司法第八條定有明文，
    甲○○係上訴人公司之總經理，其綜攬上訴人之業務，且執有上訴人之印章、存
    摺，而上訴人於高李霢死亡後既未選出合法董事，上訴人公司自應由總經理即甲
    ○○負責，故甲○○以總經理之地位，指示許麗花執行職務持印領回系爭支票，
    對上訴人自己發生效力。系爭支票之原因關係，原係參加人個人與發票人旭順公
    司簽訂合約後，由旭順公司交付甲○○，其將系爭支票託存於上訴人之帳戶，其
    本有權提回，上訴人亦須將支票返還其，而系爭支票嗣因契約交易未成經解約，
    解約後恢復原狀，而返還發票人，故上訴人未為任何對待給付，未受有任何損失
    ，實無由對被上訴人請求損害賠償。退步言，縱認被上訴人應負損害賠償之責任
    ，然上訴人明知印鑑未遺失，卻謊報遺失，因此致被上訴人須負損害賠償之責，
    依上訴人填具更換印鑑申請書之約定，上訴人應就此負賠償責任，被上訴人亦得
    以之與上訴人所為之請求抵銷等語。並聲明(一)上訴駁回。(二)如受不利之判決時，
    請准被上訴人提供八十四年度中央政府重大交通建設公債甲類第三期債票為擔保
    免為假執行。
四、參加人甲○○則稱上訴人之原任董事高李霢已於八十五年十月二十九日死亡，迄
    今仍未合法改選董事。而甲○○係上訴人公司之總經理，上訴人於被上訴人處開
    戶之原印鑑始終由參加人持有及使用，自有權於八十八年二月十一日代表上訴人
    使用原印鑑辦理系爭支票之撤回託收手續，甲○○並未於八十八年二月三日辭去
    總經理之職，上訴人雖提出八十八年二月三日所謂之「辭職書」，惟此係八十八
    年二月初某日，孫俊寅（即高慧敏之夫，參加人之弟）指使公司職員史志成僱用
    保全人員進入公司內，欲請公司職員楊昌華立即辭職離開公司，且態度惡劣，完
    全無視參加人為總經理之存在，令甲○○至感憤怒，乃當場斥責史志成及保全人
    員，而為避免與孫俊寅當面在公司爭吵，影響形象，乃於事後（二月三日）書寫
    該份字條交予孫俊寅，對其無端開革員工之不當態度，表達不滿之意。乃孫俊寅
    竟將該字條故意曲解為係甲○○之辭呈，並擅自使用「董事長孫俊寅」之名義（
    按上訴人章程規定僅有董事及總經理之職務，並無董事長之規定），在該字條末
    尾自行附加「同意即日辭職照規章辦理，並告知業務單位」等字樣，用以製造甲
    ○○自行辭職之假象。甲○○於八十七年十一月間以個人名義與旭順公司洽談並
    簽立「水系列廣告」之承攬事宜，因甲○○借用上訴人公司名義開立發票予旭順
    公司，而旭順公司為配合會計作業，故簽發受款人為上訴人公司之系爭支票交付
    參加人，甲○○乃將系爭支票存入上訴人公司帳戶內託收。嗣因甲○○無法如期
    履約而解除上開廣告合約，故甲○○所收受之系爭支票自應返還予旭順公司。系
    爭支票之款項本屬甲○○所有，非上訴人營業上之收入，僅因受款人名義係上訴
    人公司，而必須在上訴人公司帳戶內託收而已。況該廣告合約既已解除，上訴人
    公司開立予旭順公司之發票，旭順公司亦已退回，則甲○○自上訴人帳戶內撤回
    系爭支票之託收，返還予旭順公司，自屬合法正當，上訴人根本無任何損害可言
    等語。
五、查上訴人於七十七年六月二十八日設立，設立時之董事為高慧敏，其他股東為高
    慧卿、高麗芳、王錦珠、周仲綱；嗣於八十三年十月二十四日高慧敏之出資額六
    千萬元讓與王德友，周仲綱之出資額一千萬元讓與高李霢，並推舉王德友為上訴
    人公司之董事；其後於八十四年一月十二日王德友又將前開出資額讓與高慧敏，
    且由全體之股東改推高李霢為董事，此後至八十五年十月二十九日高李霢死亡前
    ，上訴人公司之董事及股東均未再變更等情，有上訴人之登記案卷可參，且為兩
    造所不爭執，高慧卿、王錦珠於八十八年一月七日將其等之出資額復分別轉讓予
    黃雪敏、王德友，並經上訴人公司其他股東高麗芳、高慧敏、王德友之同意（其
    中高李霢雖已死亡，但不影響前開轉讓行為之效力）。嗣於八十八年七月二十九
    日黃雪敏復將其出資額轉由高俊彥承受之，並改推高慧敏為董事。迄九十年四月
    二十一日，因高李霢已於八十五年十月二十九日死亡，故高李霢之出資額一千萬
    元改由其繼承人高進發、高琪昌、高俊彥、高麗芳、高慧卿、王錦珠分配一百萬
    元，高慧敏分配四百萬元等節，亦有各次股東變動之會議紀錄附於該公司之登記
    案卷可按，被上訴人及參加人除對高李霢及選任高慧敏為新任董事部分提出質疑
    外，對各次其他股東之出資轉讓行為均未爭執，故至九十年四月二十一日止，上
    訴人公司雖尚未選出合法之代表人，惟上訴人公司之股東為高慧敏、高進發、高
    琪昌、高俊彥、高麗芳、高慧卿、王錦珠、王德友，應無疑義。股東王德友於九
    十年五月八日出具同意書（見本院八十七年上字卷第一三二０號卷第五二五頁）
    ，表明：「立書人王德友，茲因本人在公司統一編號：0000000 之『上嫺有限公
    司』，及公司統一編號：00000000之『悅勝有限司』二家公司中，有登記股東，
    惟實際上，本人即係受孫俊寅先生信託登記為股東，本人特此確認上開事實，並
    同意隨時依孫俊寅先生之通知或請求，將孫俊寅先生所借用本人名義之股東，配
    合辦理相關手續，移轉登記為孫俊寅先生或其指定人名下。」其上並有王德友之
    簽名、印文及指印。嗣王德友復於九十年七月二十三日出具股權轉讓聲明書（見
    同上卷第五二七頁）表示：「茲因本人在上嫺有限公司：：有登記股東，事實上
    ，本人登記的股東是受孫俊寅先生之信託登記的，現本人持聲明如下：一、本人
    同意以自己名義登記的上述二家公司的股東權轉讓給孫俊寅所有。二、以前我所
    作出的所有聲明、授權等自即日起一律作廢，為無效之契約文件。」其上亦有王
    德友之簽名、用印，並經中國大陸河南省商城縣公證處公證。上開公證書嗣後雖
    經中國大陸河南省信陽市司法局於九十一年三月十五日撤銷，惟王德友已於九十
    一年三月三日死亡，有行政院國軍退除役官兵輔導委員會桃園榮譽國民之家九十
    一年十二月十七日桃榮輔字第0910007389號函所檢附之王德友死亡公證書及除戶
    謄本附卷可稽，故中國大陸河南省信陽市司法局於王德友死亡後再撤銷上開公證
    書，其依據為何並未敘明，而無足採，復觀諸前開同意書、股份轉讓聲明書上王
    德友之簽名核與參加人提出之信託契約書（參上訴審卷宗第五五四頁）及王德友
    於九十年六月四日出具業經公證之證明書（參本院卷參證三）上王德友之簽名均
    相符，足見前開同意書、股份轉讓聲明書確係王德友本人親自簽署，堪信上訴人
    所稱王德友部分之股權業已轉讓孫俊寅一節為真實，王德友於九十年五月十七日
    退股，上訴人公司之全體股東於九十年五月二十七日追認八十五年十月二十九日
    起至九十年五月二十七日止所有變更及決議之事項，此有上訴人公司九十年五年
    二十七日之股東同意書附於上訴人公司之登記案卷內可按，並於九十年七月二十
    七登記董事高慧敏、股東高進發、高俊彥、高琪昌、王錦珠、高慧卿，亦有股東
    同意書、變更登記表影本可按（見外放經濟部卷宗影本），故高慧敏為上訴人之
    法定代理人，應屬可採。
六、上訴人主張其於八十一年三月十六日在被上訴人處開立乙種活期存款帳戶，約定
    以上訴人留存之印鑑，視同上訴人親自辦理帳戶之一切事務依據。嗣上訴人於八
    十八年二月九日向被上訴人為掛失之表示申請註銷原約定印鑑，同時變更新約定
    印鑑。同年月十一日上訴人公司之前職員許麗花，經參加人之指示，持已註銷之
    印鑑章，申請撤回委託代收之系爭支票，並領取上訴人委託代收、尚未屆票載發
    票日之系爭支票五紙等情，有合作金庫存入（委託代收）票據撤回申請書五紙、
    變更前後之存戶印鑑卡在卷可稽，且為兩造所不爭執，自堪信為真實。
七、上訴人復主張上訴人之前職員會計許麗花，八十九年二月十一日持上訴人公司之
    已註銷印鑑章，領取上訴人委託代收之五紙系爭支票，被上訴人未盡善良管理人
    之注意義務，未核對印鑑（以肉眼辨識即知與新印鑑非同一印鑑），致上訴人受
    有五百零九萬一千五百五十五元票款損害。上訴人為合法之票據權利人，得以執
    票人地位行使票據權利，故發票人旭順公司依法須依支票所載文義負責，參加人
    原係上訴人之經理，伊於八十八年二月三日辭職，不得於八十八年二月十一日以
    上訴人之舊印鑑向被上訴人領回未到期之託收支票，被上訴人既違背票據委託代
    收契約，自應負賠償責任云云，被上訴人則以前詞置辯，經查：
  (一)被上訴人抗辯參加人甲○○為上訴人實際經營者，且擔任總經理之職，業據其提
    出上訴人公司章程影本（第九條訂定本公司得設總經理一人）、財務報表附註上
    載甲○○為本公司總經理等影本為證，且為上訴人所不爭執（見本院八十九年上
    字卷第一三二０號卷第二八一、二四五頁），自堪信為真實。上訴人雖抗辯甲○
    ○已於八十八年二月三日遞出辭呈，經董事長孫俊寅批准即日生效，故其於八十
    八年二月十一日委由上訴人公司前職員許麗花向被上訴人領取上訴人所寄託未屆
    票載發票日之票據時，已無經理身分，自不得領取系爭票據云云，並提出甲○○
    所親寫十行紙書面及上訴人職員代為書寫經董事長批准離職之十行紙書面影本二
    紙為證（見本院卷第三九一、三九０頁），惟甲○○否認上開書面係辭職書，並
    陳稱於八十八年二月初某日，甲○○之弟孫俊寅（即高慧敏之夫），在公司掌管
    保全及法務工作，指使公司職員史志成僱用保全人員進入公司內，欲請公司職員
    楊昌華立即辭職離開公司，且態度惡劣，完全無視甲○○為總經理之存在，令甲
    ○○至感憤怒，乃當場斥責史志成及保全人員。而甲○○為避免與孫俊寅當面在
    公司爭吵，影響形象，乃於事後（二月三日）書寫該份字條交予孫俊寅，對其無
    端開革員工之不當態度，表達不滿之意。乃孫俊寅竟將該字條故意曲解為係甲○
    ○之辭呈，並擅自使用「董事長孫俊寅」之名義（上訴人章程規定僅有董事及總
    經理之職務），在該字條末尾自行附加「同意即日辭職照規章辦理，並告知業務
    單位」等字樣，用以製造甲○○自行辭職假象，因甲○○字跡潦草，故交給職員
    照書面重新謄寫，惟職員謄寫完畢後，未交給甲○○看等語（見本院卷第五四六
    、四八０頁），上訴人對由孫俊寅批示之書面係上訴人職員所書寫並不爭執（見
    本院卷第五四四頁），而觀諸甲○○親書之書面內容雖有「．．甲○○在有用麼
    ？沒有用，所以不用在什麼總經理，請你們自己享用」等語，核僅係發抒孫俊寅
    不尊重其為總經理，其留下無意義之情緒而已，尚難憑此逕認該書面係作為辭職
    之意思表示，而職員所書寫之書面內容雖經甲○○簽名，然觀其內容云「金華百
    貨沒有總經理，建議董事長指派史志成或高慧敏為總經理．．．」，係建議金華
    百貨總經理人事之指派，並無請辭上訴人公司總經理職務之意思表示，茲甲○○
    否認辭職，上訴人復未能舉證其他以證明甲○○上開二書面之真意在請辭上訴人
    公司總經理職，自難以孫俊寅逕在該書面上批准甲○○辭職，即難遽認甲○○已
    自上訴人公司離職。
  (二)甲○○係上訴人總經理，如前所述，上訴人公司之原任董事高李霢於八十五年十
    月二十九日過世，上訴人並未依法選任出董事，直至八十八年七月二十七日始改
    推高慧敏為董事（惟同意變更股東仍列高李霢，故上開推舉董事於法未合，見外
    放經濟部卷宗），故於八十八年二月十一日，上訴人尚無董事代表公司，上訴人
    於八十八年二月九日由高慧敏代表上訴人，向被上訴人掛失並申請註銷原約定印
    鑑，同時變更新約定印鑑，尚非合法代理。甲○○陳稱其係上訴人公司之總經理
    ，上訴人於被上訴人處開立帳戶之原印鑑章自始即由甲○○持有及使用等語，參
    諸證人即上訴人會計胡寶梅於另案證稱出納將空白支票交給會計，填寫金額後交
    給甲○○用印，高慧敏未在公司上班等語、證人即上訴人出納及會計許麗花證稱
    公司帳務均由甲○○掌管，關係企業之使用之支票及銀行存摺，均由甲○○保管
    ，每月填寫提款單，交由其用印等語、證人即公司出納周達桂亦稱財務由甲○○
    管理，各關係企業之存摺印章都由甲○○保管，出納業務常要到其辦公室用印，
    東西都放在孫小姐的抽屜裡等語（即原法院八十八年訴字第三八六二號損害賠償
    事件，見本院八十九年上字卷第一三二０號卷第二六六至二七三頁），及證人許
    麗花於八十八年三月六日在台北市刑警大隊做筆錄時亦稱：「公司印鑑章是公司
    老板（指甲○○）自行保管。」、「印鑑章是甲○○交給我的」等語（見本院前
    開上字卷第二七七至二七九頁），足見甲○○所稱其係總經理，綜攬公司業務，
    應與事實相符而得採信。按公司經理人在執行職務範圍內，亦為公司負責人，公
    司法第八條定有明文，甲○○既係公司總經理，負責上訴人之業務，並執有公司
    舊印鑑，則甲○○以總經理身分，指示許麗花撤回委任被上訴人託收票款，並請
    求被上訴人返還系爭支票，對上訴人自屬有效，縱或當時持用之印鑑章與被上訴
    人留存之印鑑不符，仍無礙甲○○有權代理公司領回支票，該取回支票行為對公
    司生效之法效。是上訴人主張嗣後由合法召集權人召開股東會追認其變更印鑑行
    為，對上開審論已無影響，況該追認變更印鑑行為已在前開撤回委託託收票款之
    後，撤回委託代收行為在八十八年二月十一日當日已生效力，已無從由追認回溯
    而認當時撤回託收取回支票有印鑑不符之瑕疵，被上訴人於八十八年二月十一日
    交付支票予許麗花之行為已發生返還予上訴人之效力，上訴人自不得請求再返還
    或賠償損害。
八、綜上所述，被上訴人依上訴人總經理之指示返還系爭支票，對上訴人已生返還效
    力，上訴人依委任、寄託及侵權行為之法律關係，請求被上訴人賠償票款總額五
    百零九萬一千五百五十五元本息之損害，即無理由，不應准許。其假執行之聲請
    亦失所附麗，應併予駁回。原審為上訴人敗訴之判決，及駁回其假執行之聲請，
    並無不合。上訴意旨指摘原判決不當，求予廢棄改判，為無理由，應予駁回。
九、因本案事證已臻明確，兩造其餘主張陳述及所提之證據，均毋庸再予審酌，附此
    敘明。
十、據上論結，本件上訴為無理由，依民事訴訟法第四百四十九條第一項、第七十八
    條，判決如主文。
中　　　華　　　民　　　國　　九十三　　年　　　八　　　月　　　三　　　日
                                民事第十五庭
                                    審判長法  官  劉　靜　嫻
                                          法  官  吳　光　釗
                                          法  官  李　錦　美
正本係照原本作成。
如不服本判決，應於收受送達後二十日內向本院提出上訴書狀，其未表明上訴理由者
，應於提出上訴後二十日內向本院補提理由書狀（均須按他造當事人之人數附繕本）
上訴時應提出委任律師或具有律師資格之人之委任狀；委任有律師資格者，另應附具
律師資格證書及釋明委任人與受任人有民事訴訟法第四百六十六條之一第一項但書或
第二項（詳附註）所定關係之釋明文書影本。
中　　　華　　　民　　　國　　九十三　　年　　　八　　　月　　　六　　　日
　　　　　　　　　　　　　　　　　　　　　書記官  明　祖　全
附註：
民事訴訟法第四百六十六條之一（第一項、第二項）：
對於第二審判決上訴，上訴人應委任律師為訴訟代理人。但上訴人或其他法定代理人
具有律師資格者，不在此限。
上訴人之配偶、三親等內之血親、二親等內之姻親，或上訴人為法人、中央或地方機
關時，其所屬專任人員具有律師資格並經法院認為適當者，亦得為第三審訴訟代理人
。
